ACORDAO-COMPLETO-2402254

ACÓRDÃO 671/2020 ATA 9/2020 - PLENÁRIO

VISTOS, relatados e discutidos estes autos de representação com vistas a alterar a Decisão Normativa TCU-178/2019, que trata do processo de prestação de contas ordinárias ao TCU;
ACORDAM os Ministros do Tribunal de Contas da União, reunidos em Sessão do Plenário, ante as razões expostas pelo Relator, em:
9.1. conhecer da presente solicitação, por analogia ao art. 237, inciso VI, do RITCU;
9.2. alterar o Anexo I da Decisão Normativa TCU n.º 178/2019, para:
9.2.1. alterar a data-limite para entrega da prestação de contas do Fundo de Participação PIS/PASEP (STN) ;
9.2.2. incluir como unidades prestadoras de contas anuais a este Tribunal:
9.2.2.1. o Centro Nacional de Tecnologia Eletrônica Avançada (Ceitec S.A.) entre as unidades prestadoras de contas (UPC) do exercício de 2019, unidade que deixa assim de ser de contexto do Ministério da Ciência, Tecnologia, Inovações e Comunicações; 
9.2.2.2. a Fundação de Previdência Complementar do Servidor Público Federal do Poder Judiciário (Funpresp-JUD) e a Fundação de Previdência Complementar do Servidor Público Federal do Poder Executivo (Funpresp-EXE) ;
9.3. apensar o TC Processo 031.896/2018-9 aos presentes autos;
9.4. enviar cópia desta deliberação, com a subjacente decisão normativa, aos interessados.

Processo administrativo com proposta de alteração da Decisão Normativa TCU 178/2019, que dispõe acerca das prestações de contas anuais da Administração Pública federal referentes ao exercício de 2019.

não há.

3. Interessados/Responsáveis:
3.1. Interessados: Centro de Excelência Em Tecnologia Eletrônica Avançada S.a. (10.770.641/0001-89); Ministério da Ciência, Tecnologia, Inovações e Comunicações ().

13.1. Ministros presentes: José Mucio Monteiro (Presidente), Walton Alencar Rodrigues (Relator), Benjamin Zymler, Augusto Nardes, Aroldo Cedraz, Raimundo Carreiro, Ana Arraes, Bruno Dantas e Vital do Rêgo.
13.2. Ministros-Substitutos presentes: André Luís de Carvalho e Weder de Oliveira.

WALTON ALENCAR RODRIGUES

Adoto, como relatório, a instrução da unidade técnica (peças 2/3) , que contou com a anuência da Secretaria de Métodos e Suporte ao Controle Externo (peça 5) e da Secretaria Geral de Controle Externo (peça 4) :
Trata-se de processo de contas anuais referente ao Centro Nacional de Tecnologia Eletrônica Avançada – Ceitec S.A., empresa pública criada pela Lei 11.759/2008, com o objetivo de desenvolver soluções científicas e tecnológicas que contribuam para o progresso e o bem-estar da sociedade brasileira, cuja finalidade é explorar diretamente atividade econômica no âmbito das tecnologias de semicondutores, microeletrônica e áreas correlatas.
HISTÓRICO
2.	A Decisão Normativa-TCU 178, de 23/10/2019, que dispõe acerca das prestações de contas anuais da Administração Pública Federal referentes ao exercício de 2019, define que: i) as prestações de contas se referem à gestão das unidades da Administração Pública Federal consideradas unidades prestadoras de contas (UPC) ; ii) compõem a UPC as respectivas unidades da Administração Pública Federal relacionadas em seu contexto; iii) a prestação de contas deve abranger as informações sobre a gestão dessas unidades de forma integrada. Em seu Anexo, estão listadas as UPCs e suas respectivas unidades de contexto.
3.	A decisão normativa supracitada estabeleceu o Ministério da Ciência, Tecnologia, Inovações e Comunicações (MCTIC) como unidade prestadora de contas (UPC) e a Ceitec S.A. como unidade de contexto do MCTIC (Anexo I) .
4.	Em 28/1/2020, por meio do Ofício 2791/2020/Sexec/MCTIC, a Secretaria Executiva da MCTIC solicitou a este Tribunal a atualização da Decisão Normativa 178/2019, voltando o Centro Nacional de Tecnologia Eletrônica Avançada – Ceitec S.A. à situação de unidade prestadora de contas da Administração Pública Federal para os anos de 2020, referente ao exercício de 2019, e 2021, referente ao ano de 2020, apresentando relatório de gestão específico e apartado do relato referente ao MCTIC. 
5.	Para justificar tal demanda, o órgão alega que a partir do ano de 2018, a estatal: a) mudou seu posicionamento de mercado e passou a adotar uma postura mais proativa, buscando demonstrar os benefícios para as cadeias produtivas nacionais da incorporação de chips em seus produtos e modelos de negócios; b) buscou articular, junto ao governo e ao mercado, soluções para combater o desconhecimento, a falta de soluções integradas e as indefinições que impedem o avanço da adoção de microcontroladores/ microprocessadores por vários setores econômicos do país; c) reduziu os custos, aumentou o faturamento e racionalizou o custeio. 
6.	Além disso, com o Decreto 10.065, de 14 de outubro de 2019, a empresa foi inserida pelo MCTIC no Programa de Investimentos da Presidência da República (PPI) , visando estudar possíveis alternativas de parceria com a iniciativa privada e propor ganhos de eficiência e resultado para a empresa, a fim de garantir sua sustentabilidade econômico-financeira.
7.	Assim, o MCTIC defende que as mudanças realizadas ao longo dos últimos dois anos acarretaram em progressos que impulsionam a Ceitec como um ator importante para propor e desenvolver soluções integradas que permitam ao país recuperar o atraso na adoção de semicondutores em diversos setores, tendo em vista que a incorporação de chips RFID (Radio Frequency Identification – Identificação por Radiofrequência) viabiliza a automação de processos, reduzindo custos e melhorando seu desempenho e sua confiabilidade.
8.	Por último, o órgão considera que a inserção da empresa no PPI para estudos e modelagem torna possível a alteração de sua natureza jurídica, o que pode provocar a necessidade de maior detalhamento de algumas questões sobre a Ceitec.
9.	Pelas razões aqui expostas, o MCTIC acredita ser relevante e pertinente que o relatório de gestão da Ceitec seja apresentado de forma apartada.
EXAME TÉCNICO
10.	Ao Tribunal de Contas da União compete, nos termos da Constituição Federal e na forma estabelecida na Lei 8.433/1992, julgar as contas dos administradores e demais responsáveis por dinheiros, bens e valores públicos das unidades dos poderes da União e das entidades da administração indireta, incluídas as fundações e sociedades instituídas e mantidas pelo poder público federal, e as contas daqueles que derem causa a perda, extravio ou outra irregularidade de que resulte dano ao Erário.
11.	Desse modo, a Lei 8.433/1992 define que as contas dos administradores e responsáveis supracitados serão anualmente submetidas a julgamento do Tribunal, sob forma de tomada ou prestação de contas, organizadas de acordo com normas estabelecidas em instrução normativa.
12.	Ocorre que a prestação de contas realizada pelo TCU tem sido objeto de constante reavaliação e aprimoramento, uma vez que o julgamento das contas públicas deve-se configurar como legítimo instrumento de accountability.
13.	Nesse sentido, nos últimos anos a Secretaria de Métodos e Suporte ao Controle Externo (Semec) têm trabalhado no sentido de incorporar aos relatórios de gestão o modelo da Estrutura Internacional para Relato Integrado (EIRI) , de forma a oferecer “uma visão clara para a sociedade sobre como a estratégia, a governança, o desempenho e as perspectivas da UPC, no contexto de seu ambiente externo, levam à geração de valor público em curto, médio e longo prazos, além de demonstrar e justificar os resultados alcançados em face dos objetivos estabelecidos” (Relatório de Gestão – Guia para Elaboração a Forma de Relatório Integrado, TCU, p.5) . 
14.	Desse modo, no art. 5º da Decisão Normativa-TCU 178/2019 determinou-se que as informações que compõem a prestação de contas devem apresentar uma visão integrada da UPC, incluindo as unidades que estejam em seu contexto, e possibilitar o exame da legalidade, da legitimidade, da economicidade, da eficiência, da transparência e da exatidão de seus demonstrativos contábeis, para efeito do disposto no art. 16 da Lei 8.443/1992.
15.	Assim, entende-se que a incorporação das unidades de contexto às UPCs no processo de prestação de contas se adere ao modelo de Relato Integrado, em que a unidade prestadora de contas (UPC) passa a ser, por definição, unidade ou arranjo de unidades da Administração (unidades de contexto) que possua comando e objetivos comuns e cuja prestação de contas deve atender às necessidades de informação de usuários de serviços públicos, de provedores de recursos e de seus representantes. 
16.	Não obstante, infere-se que a assimilação do relatório no modelo integrado seja um processo em andamento, uma vez que “o relato integrado representa uma evolução nos processos de gestão organizacional e comunicação corporativa” (Relatório de Gestão – Guia para Elaboração a Forma de Relatório Integrado, TCU, p.11) .  
17.	Com isso, entende-se que nesse primeiro momento, o cumprimento integral do novo modelo de relatório de gestão pode ser adaptado, desde que respeitados os princípios e as normas estabelecidas para a devida prestação de contas.
18.	Ademais, a DN 178-TCU estabelece no art. 4º, § 4º que as unidades de contexto que compõem a UPC, embora não obrigadas à apresentação de relatório de gestão ao TCU nos termos da DN, devem divulgar, durante o exercício de referência: a) os objetivos, as metas e os indicadores de desempenho definidos para o exercício, sua vinculação aos objetivos estratégicos e à missão da UPC, e, se for o caso, ao Plano Plurianual, aos planos nacionais e setoriais do governo e dos órgãos de governança superior; b) o valor público em termos de produtos e resultados gerados, preservados ou entregues no exercício, e a capacidade de continuidade em exercícios futuros; c) as justificativas para objetivos ou metas não atingidas. d) as principais ações de supervisão, controle e de correição adotadas pela UPC para a garantia da legalidade, da economicidade e da transparência na aplicação dos recursos públicos, em atenção ao disposto nos incisos V, VI e VII, alínea “a”, do art. 7º e no art. 8º, ambos da Lei 12.527/2011.
19.	Finalmente, não consta em nenhum normativo do TCU vedação para que as instituições jurisdicionadas elaborem relatório de gestão de forma individual e, sendo a prestação de contas o instrumento do gestor para demonstrar os resultados alcançados e o cumprimento da legislação em sua gestão, tendo como peça central o relatório de gestão, entende-se não existirem óbices à solicitação realizada pelo MCTIC.
CONCLUSÃO
20.	Considerando que, em que pese haja norma determinando a prestação de contas integrada, o modelo integrado de relatório de gestão ainda está em processo de incorporação na Administração Pública Federal;
21.	Considerando que as razões explicitadas para justificar a apresentação do relatório de gestão da Ceitec são razoáveis;
22.	Considerando que é obrigatória a divulgação das informações da gestão realizada pelas unidades de contexto, conforme art. 4º, § 4º da DN 178-TCU;
23.	Considerando que a segregação do relatório de gestão da Ceitec não fere os princípios e normas definidos para a devida prestação de contas; 
24.	Considerando que não existe vedação para a apresentação apartada do relatório de gestão de unidades de contexto;
25.	Conclui-se que a solicitação do MCTIC de reconsiderar o Centro Nacional de Tecnologia Eletrônica Avançada – Ceitec S.A. como unidade prestadora de contas da Administração Pública Federal para os anos de 2020 e 2021, apresentando relatório de gestão específico e apartado do relato referente ao MCTIC deve ser atendida por este Tribunal de Contas.
26.	Não obstante, por ser a Semec a unidade técnica responsável pela regulamentação e acompanhamento do processo de contas anuais, considera-se imprescindível a sua manifestação.
Assim, encaminham-se os autos à Secretaria de Métodos e Suporte ao Controle Externo (Semec) , via Segecex, para conhecimento desta.

não há

Não atuou.

PROPOSTA DE ALTERAÇÃO DA DECISÃO NORMATIVA TCU-178/2019. SEGREGAÇÃO DO RELATÓRIO DE CONTAS ANUAIS DO CENTRO DE EXCELÊNCIA EM TECNOLOGIA ELETRÔNICA AVANÇADA.

ADMINISTRATIVO (ADM)

Trata-se de representação com vistas a alterar a Decisão Normativa (DN) TCU 178/2019, que dispõe sobre as prestações de contas anuais da Administração Pública Federal referentes àquele exercício. Esta norma estabeleceu o Ministério da Ciência, Tecnologia, Inovações e Comunicações (MCTIC) como unidade prestadora de contas (UPC) e o Centro Nacional de Tecnologia Eletrônica Avançada (Ceitec) como unidade de contexto. 
Em 28/1/2020, por meio do Ofício 2791/2020/Sexec/MCTIC, o MCTIC solicitou a este Tribunal a atualização daquela Decisão Normativa, para classificar o Ceitec como unidade prestadora de contas da Administração Pública Federal para os anos de 2020 e 2021, referentes respectivamente aos exercícios de 2019 e 2020. 
O Centro Nacional de Tecnologia Eletrônica Avançada é empresa pública criada pela Lei 11.759/2008, com o objetivo de desenvolver soluções científicas e tecnológicas que contribuam para o progresso e o bem-estar da sociedade brasileira, cuja finalidade é explorar diretamente atividade econômica no âmbito das tecnologias de semicondutores, microeletrônica e áreas correlatas.
Na nova situação a empresa passa a apresentar relatório de gestão específico e apartado do relato referente ao MCTIC. Para justificar tal demanda, o MCTIC defende que:
as mudanças realizadas ao longo dos últimos dois anos acarretaram em progressos que impulsionam a Ceitec como ator importante para propor e desenvolver soluções integradas que permitam ao país recuperar o atraso na adoção de semicondutores em diversos setores;
a inserção da empresa no PPI, por meio do Decreto 10.065/2019, para estudos e modelagem torna possível a alteração de sua natureza jurídica, o que pode provocar a necessidade de maior detalhamento de algumas questões.
A SecexDesenvovimento, em instrução de peças 2/3, que contou com a anuência da Secretaria de Métodos e Suporte ao Controle Externo (Semec, à peça 5) e da Secretaria Geral de Controle Externo (Segecex, à peça 4) , propõe acatar a solicitação do MCTIC.
Feito breve relato dos fatos, passo a decidir.
A presente solicitação deve ser conhecida pelo TCU, por analogia ao art. 237, inciso VI, do RITCU.
Devido à urgência necessária para o adequado atendimento à solicitação do MCTIC e tendo em vista a simplicidade da alteração proposta, proponho que este Tribunal aprove a dispensa de prazo para a apresentação de emendas e sugestões, nos termos do art. 84 do Regimento Interno do TCU.
Nos últimos anos, a Semec tem trabalhado no sentido de incorporar aos relatórios de gestão o modelo da Estrutura Internacional para Relato Integrado (EIRI) , de forma a oferecer “visão clara para a sociedade sobre como a estratégia, a governança, o desempenho e as perspectivas da UPC (Unidade Prestadora de Contas) , no contexto de seu ambiente externo, levam à geração de valor público em curto, médio e longo prazos, além de demonstrar e justificar os resultados alcançados em face dos objetivos estabelecidos”.
A incorporação das unidades de contexto à UPC, no processo de prestação de contas, se adere ao modelo de Relato Integrado. Não obstante, a assimilação do relatório no modelo integrado é processo em andamento, uma vez que “o relato integrado representa uma evolução nos processos de gestão organizacional e comunicação corporativa”.
A Decisão Normativa TCU-178/2019 estabelece que as unidades de contexto que compõem a UPC, embora não obrigadas à apresentação de relatório de gestão ao TCU, devem divulgar, durante o exercício de referência (art. 4º, § 4º) : 
os objetivos, as metas e os indicadores de desempenho definidos para o exercício, sua vinculação aos objetivos estratégicos e à missão da UPC, e, se for o caso, ao Plano Plurianual, aos planos nacionais e setoriais do governo e dos órgãos de governança superior; 
o valor público em termos de produtos e resultados gerados, preservados ou entregues no exercício, e a capacidade de continuidade em exercícios futuros; 
as justificativas para objetivos ou metas não atingidas. 
as principais ações de supervisão, controle e de correição adotadas pela UPC para a garantia da legalidade, da economicidade e da transparência na aplicação dos recursos públicos, em atenção ao disposto nos incisos V, VI e VII, alínea “a”, do art. 7º e no art. 8º, ambos da Lei 12.527/2011.
Anuo aos pareceres precedentes para atender ao pleito do MCTIC, porque não há, na estrutura normativa do TCU, vedação para que as instituições jurisdicionadas elaborem relatório de gestão de forma individual.
Sendo assim, não há motivos para deixar de aprovar tal solicitação, que, segundo os argumentos apresentados pelo gestor, permitirá cumprir com a obrigação da unidade jurisdicionada, de demonstrar os resultados alcançados e o cumprimento da legislação em sua gestão, da melhor forma possível.
II
Em 5/2/2020, nos termos do art. 75, §§ 1º e 2º, do RITCU, submeti a este Colegiado o anteprojeto de decisão normativa, com proposta de abertura do prazo de quinze dias para o oferecimento de emendas, pelos senhores Ministros, e de sugestões, pelos senhores Ministros-Substitutos e pela senhora Procuradora-Geral, com vistas a incluir a Fundação de Previdência Complementar do Servidor Público Federal do Poder Judiciário (Funpresp-JUD) e a Fundação de Previdência Complementar do Servidor Público Federal do Poder Executivo (Funpresp-EXE) na relação das unidades prestadoras de contas para o exercício de 2019 (TC Processo 031.896/2018-9) . 
A proposta altera, por sugestão da Segecex, a data-limite para a apresentação da prestação de contas do Fundo de Participação PIS/PASEP referente ao exercício de 2019, a cargo da Secretaria do Tesouro Nacional.
A matéria foi analisada por grupo de trabalho criado para tal fim, no âmbito da SecexAdministração, por força do determinado pelo Acórdão 1114/2018-TCU-Plenário, e, posteriormente, pela SecexFinanças, em razão das mudanças organizacionais implantadas por meio da Resolução 305/2018 e da Portaria Segecex 3/2019.
As conclusões foram pela natureza pública daquelas entidades de previdência complementar, autorizadas pela Lei 12.618/2012 e instaladas por meio do Decreto 7.808/2012 e da Resolução STF 496/2012, respectivamente, razão porque devem ser relacionadas entre as unidades prestadoras de contas ao TCU.
Considerando que não foi oferecida sugestão ou emenda à proposta veiculada no TC Processo 031.896/2018-9, a simplicidade das alterações propostas nestes autos e a convergência de todos os pareceres precedentes, por razões de racionalidade processual, as alterações propostas podem ser apreciadas em conjunto.
Feitas essas considerações, voto no sentido de que o Tribunal acolha as minutas de acórdão e de decisão normativa que submeto à deliberação deste Colegiado, apensando o TC Processo 031.896/2018-9 aos presentes autos.
TCU, Sala das Sessões Ministro Luciano Brandão Alves de Souza, em 25 de março de 2020.
WALTON ALENCAR RODRIGUES 
Relator